【裁判字號】    90,訴,1217
【裁判日期】    901228
【裁判案由】    考試
【裁判全文】
臺北高等行政法院判決                              九十年度訴字第一二一七號
                              .
    原      告  甲○○
    被      告  考選部
    代  表  人  劉初枝部長）.
    訴訟代理人  乙○○
右當事人間因考試事件，原告不服考試院中華民國八十九年十一月十八日（八九）考
台訴決字第○四二號訴願決定，提起行政訴訟。本院判決如左：
    主  文
原告之訴駁回。
訴訟費用由原告負擔。
    事  實
一、事實概要：緣原告報考民國（以下同）八十九年公務人員特種考試第二次司法人
    員考試三等考試公設辯護人考試，經被告審查結果，以原告係二十九年十二月二
    十四日出生，已逾報考年齡（十八歲以上、五十五歲以下），於八十九年八月三
    日以（八九）選特字第○八九八七號書函告知原告近期內將依規定予以退件；嗣
    於同年月三十日以選特字第○八九一五○○○○四號函予以退件。原告不服被告
    書函之告知，於八十九年八月二十一日向被告提起訴願，嗣不服被告予以退件之
    處分，向考試院提起訴願，亦遭考試院中華民國八十九年十一月十八日（八九）
    考台訴決字第○四二號訴願決定駁回，遂提起本件行政訴訟。
二、兩造聲明：（原告未於言詞辯論，玆據原告起訴狀意旨及準備程序之陳述記載其
    聲明及主張）
    (一)原告聲明求為判決：訴願決定及原處分均撤銷，並命被告回復原狀，如不能回
      復原狀者，應為回復名譽之適當處分。
    (二)被告聲明求為判決：駁回原告之訴。
三、兩造之爭點：本件八十九年公設辯護人考試規則是否違反平等權及授權明確性原
    則？
(一)、原告主張之理由：
１、按人民有應考試服公職之權，為憲法第十八條保障之基本人權，凡中華民國人民
    ，無分男女、種族、宗教、階級、黨派而受不同之待遇；亦不因其老幼、體力、
    知識、職業之不同，而有減損。因憲法上之平等權，乃是法律上立足點之實質平
    等；按平等之真諦，在於法律上，不分男女老少人人立足點均為乎等，以考試而
    言，在立足點即參加考試，至其成績如何取決於參加者之聰明才智，始為平等。
２、吾國憲法對於人民直接保障之基本人權，既非行政或司法機關得以任意措施加以
    剝奪，亦非立法機關得制定法律加以排除。如欲限制，須符合憲法第二十三條規
    定；按考試院為國家最高考試機關，得依其法定職權訂定考試規則及決定考試方
    式固為司法院大法官會議釋字第一五五號解釋所闡明，惟關於「人民權利義務事
    項」，依中央法規標準法第五條第二款規定，應以法律定之，並非職權命令所可
    規範。即使法規命令，規範人民之權利義務事項，亦需有法律授權，且其授權亦
    需基於特定目的，而以內容具體、範圍明確之方式為之，始為合法，為同院大法
    官會議釋字第三四六號解釋，所一再闡釋者。系爭本件能否參加司法人員公設辯
    護人特種考試，非但涉及憲法上有關人民應考試服公職之權，且其權利亦屬中央
    法規標準法第五條法律保留事項，如欲剝奪，至少須有前開法律在目的、內容及
    範圍上具體明確授權始為適法，但觀本件公務人員考試法第五條僅規定：「公務
    人員各種考試之應考年齡、考試類：：：，由考試院定之」云云之空白授權。
３、以法律限制人民之基本權利亦須顧及「比例原則」，否則，以大砲襲擊樹上小鳥
    ，豈非「權利之濫用」。查，本件原告於報考時，尚未年滿六十，依公務人員退
    休法第五條第一項第一款規定，中華民國國民服公職之年齡，年滿六十五歲者應
    命令退休。以原告年齡，依上開規定，乃可擔任公務人員，並無疑義。公設辯護
    人既為公務人員之一環，被告亦屬中華民國之行政單位，其代國家招考上揭公務
    人員，原告依憲法及公務員退休法規定之解釋報考，依法並無違誤。又以該種公
    設辯護人工作性質而論，既勿須有優越之體能，或別具特異功能，其所須僅屬專
    業知識，以現在醫術昌明，末逾六十五歲者，在社會各界獨領風騷者比比皆是，
    而公務人員更是不計其數。既無憲法第二十三條規定之情形，違反比例原則剝奪
    原告考試權，即屬權利之濫用。
(一)、被告主張之理由：
    按考試院為國家最高考試機關，得依法定職權訂定考試規則，如未逾越職權範圍
    或侵害人民應考試之權利，即無牴觸憲法之可言，業經司法院釋字第一五五號解
    釋釋示在案。又中華民國人民在法律上一律平等為憲法第七條所明定，人民依同
    法第十八條應考試服公職之權，在法律上自亦應一律平等。惟此所謂平等，係指
    實質上之平等而言，其為因應事實上之需要，及舉辦考試之目的，就有關事項，
    依法酌為適當之限制，要難謂與上述平等原則有何違背，亦經司法院釋字第二○
    五號解釋闡明，是以考試院依據法律授權，考量考試性質及用人機關之特殊需要
    而訂定應考年齡之規範，應考人自應受其拘束。查原告報名八十九年公務人員特
    種考試第二次司法人員考試三等考試公設辯護人考試，其身分證記載為民國二十
    九年十二月二十四日出生，依前開規定計算，已超過該類科考試應考年齡限制，
    被告依規定函知原告不准報考，於法並無不合。
    理  由
甲、程序方面：
一、本件原告經合法通知，未於言詞辯論期日到場，依行政訴訟法第二百十八條準用
    民事訴訟法第三百八十六條、第三百八十五條第一項前段規定，核無民事訴訟法
    第三百八十六條所列各款情形，爰依到場被告之聲請，由其一造辯論而為判決，
    合先敘明。
二、按行政處分撤銷訴訟之目的，在於廢棄行政處分之效力，使當事人權益免受該行
    政處分效力之影響，亦即人民提起撤銷訴訟之訴訟對象在於解除行政處分規範效
    力。是以若行政處分規範效力已因法律上或事實上理由消滅者，已無規範之效力
    存在，但原告仍有可回復之法律上利益者，則應提起第六條第一項之行政處分違
    法確認訴訟，而非提起撤銷訴訟。經查，本件行政訴訟之程序標的，係被告就原
    告報考八十九年公設辯護人考試所為之處分，而八十九年公設辯護人考試業已舉
    行完畢，此為兩造所不爭，是縱撤銷原處分，原告亦無從再應試，原處分之規範
    效力業已消滅，原告認有可回復之法律上利益者，則應提起第六條第一項之行政
    處分違法確認訴訟，惟本件原告係起訴提起撤銷訴訟，嗣經本院於準備程序中就
    上開訴之種類事項行使闡明權，原告仍執意選擇原起訴之撤銷訴訟，依據上開說
    明，原告起訴應無訴之利益，已有未合。
乙、實體方面：
一、公務員考試法第五條規定：「公務人員各種考試之應考年齡、考試類、科及分類
    、分科之應試科目，由考試院定之。」同法施行細則第六條規定「本法第五條所
    稱『應考年齡、考試類、科及分類、分科之應試科目，由考試院定之』，指由考
    試院分別於各該考試規則或列表規定。前項所稱應考年齡，其計算以算至考試前
    一日之實際年齡為準。：：。」復依民國八十九年七月十四日考試院修正發布之
    公務人員特種考試司法人員考試規則附表一「公務人員特種考試司法人員考試應
    考資格表」附註一規定，中華民國國民，年滿十八歲以上，五十五歲以下，得應
    本考試三等考試；查本項考試於八十九年九月二十二日至二十四日舉行，被告爰
    於八十九年公務人員特種考試第二次司法人員考試應考須知附表二之一「八十九
    年公務人員特種考試第二次司法人員考試三等考試應考資格表」附註一規定，中
    華民國國民，年滿十八歲，五十五歲以下（民國七十一年九月二十一日以前至民
    國三十四年九月二十一日以後出生者），得應本考試三等考試。
二、按考試院為國家最高考試機關，得依法定職權訂定考試規則，如未逾越職權範圍
    或侵害人民應考試之權利，即無牴觸憲法之可言，業經司法院釋字第一五五號解
    釋釋示在案。又中華民國人民在法律上一律平等為憲法第七條所明定，人民依同
    法第十八條應考試服公職之權，在法律上自亦應一律平等。惟此所謂平等，係指
    實質上之平等而言，其為因應事實上之需要，及舉辦考試之目的，就有關事項，
    依法酌為適當之限制，要難謂與上述平等原則有何違背，亦經司法院釋字第二○
    五號解釋闡明。況公務員考試法第五條業已明確授權：「公務人員各種考試之應
    考年齡、考試類、科及分類、分科之應試科目，由考試院定之。」是以考試院依
    據法律授權，考量考試性質及用人機關之特殊需要而訂定應考年齡之規範，應考
    人自應受其拘束。原告主張本件八十九年公設辯護人考試規則違反平等權及授權
    明確性原則云云，殊有誤解。
三、原告報考本件八十九年公設辯護人考試，經被告審查結果，以原告係二十九年十
    二月二十四日出生，已逾報考年齡（十八歲以上、五十五歲以下），否准其報考
    等情，有被告於八十九年八月三日以（八九）選特字第○八九八七號書函告知原
    告近期內將依規定予以退件及於同年月三十日以選特字第○八九一五○○○○四
    號函等件為證，並為兩造所不爭，堪認為實。查原告報名八十九年公務人員特種
    考試第二次司法人員考試三等考試公設辯護人考試，其身分證記載為民國二十九
    年十二月二十四日出生，依前開規定計算，已超過該類科考試應考年齡限制，被
    告依規定函知原告不准報考，並無不合。訴願決定遞予駁回，亦無違誤，均應予
    維持。本件原告之訴為無理由，應予駁回。
據上論結，本件原告之訴為無理由，爰依行政訴訟法第二百十八條、第九十八條第三
項前段、民事訴訟法第三百八十五條第一項前段判決如主文。
中    華    民    國      九十      年      十二      月  二十八        日
                                 臺 北 高 等 行 政 法 院  第 四 庭
                                             審 判 長 法  官  張瓊文
                                                      法  官  曹瑞卿
                                                      法  官  劉介中
右為正本係照原本作成。
如不服本判決，應於送達後二十日內，向本院提出上訴狀並表明上訴理由，如於本判
決宣示後送達前提起上訴者，應於判決送達後二十日內補提上訴理由書（須按他造人
數附繕本）。
中    華    民    國      九十      年      十二      月  二十八        日
                                                      書記官  黃明和


司法院資訊處製作；財團法人民間司法改革基金會備份。
